臺灣彰化地方法院民事判決
110年度訴字第1119號
原      告  台新資產管理股份有限公司

法定代理人  吳統雄  


訴訟代理人  張智賢  
被      告  蔡承霖即蔡佳晉


            蔡崴翔  
上列當事人間請求確認借名登記關係存在等事件，本院於民國11
0年12月20日言詞辯論終結，判決如下：
    主  文
原告之訴駁回。
訴訟費用由原告負擔。
 事實及理由
壹、本件被告蔡承霖即蔡佳晉、蔡崴翔經合法通知未於最後言詞
    辯論期日到場，核無民事訴訟法第386條各款所列情形，爰
    依原告之聲請，由其一造辯論而為判決。
貳、原告主張：
　緣被告蔡承霖即蔡佳晉係債務人向台新商銀申辦之現金卡、
    信用卡使 用，迄今尚欠本金新台幣（下同）504,410元及利
    息，原告業已取得執行名義確定（即本院101年度司促字第4
    799號支付命令）。被告蔡承霖即蔡佳晉原為承霖水電行(原
    統一編號00000000之負責人)，惟系爭獨資商號於108年重新
    設立，並由其子即被告蔡崴翔擔任負責人，經伊致電被告蔡
    承霖即蔡佳晉確認水電行之負責人時，其父親曾於生前表示
    孫子有重度殘障需由家人照顧，由此足見被告蔡承霖即蔡佳
    晉欲藉由借名登記將其出資額登記給其被告蔡崴翔，以規避
    原告追索債權意圖甚明。被告即債務人蔡承霖即蔡佳晉既然
    怠於終止與受任人即被告蔡崴翔之借名登記關係，原告本得
    依民法第242民法、第243條之規定代位蔡承霖即蔡佳晉終止
    其與蔡崴翔之借名登記關係。而被告蔡承霖即蔡佳晉已如前
    述，陷於無能力償還積欠原告之債務，故原告基於民法第24
    2條及第767條之規定代位請求被告蔡崴翔應將承霖水電行之
    出資額返還並向主管機關辦理負責人姓名變更登記予被告蔡
    承霖即蔡佳晉。　　
　並聲明：㈠確認被告間就承霖水電行(統一編號00000000)負責
    人之借名登記關係存在。㈡被告蔡崴翔應將承霖水電行之出
    資額返還予蔡承霖即蔡佳晉，並向彰化縣政府辦理負責人變
    更登記予被告蔡承霖即蔡佳晉，並准由原告代位辦理。㈢訴
    訟費用由被告等連帶負擔。
參、被告蔡承霖即蔡佳晉、蔡崴翔未於言詞辯論期日到場，亦未
    提出書狀做任何聲明或陳述。　　
肆、得心證之理由：
　按確認法律關係之訴，非原告有即受確認判決之法律上利益
    者，不得提起之，民事訴訟法第247 條第1 項前段定有明文
    。所謂即受確認判決之法律上利益，係指法律關係之存否不
    明確，原告主觀上認其在法律上之地位有不安之狀態存在，
    且此種不安之狀態，能以確認判決將之除去者而言（最高法
    院52年台上字第1240號判例意旨參照）。原告主張被告間就
    承霖水電行有借名登記關係存在，原告為被告蔡承霖即蔡佳
    晉之債權人，依法得代位行使被告蔡承霖即蔡佳晉之權利  
    ，是被告間就承霖水電行有無借名登記契約存在，對原告而
    言即屬不明確，且足使原告在法律上之地位存有不安之狀態
    ，而此一不安之狀態，又能以確認判決將之除去，是原告有
    即受確認判決之法律上利益，先予敘明。
　按獨資商號並無獨立之法人格，不具有獨立之權利能力，自
    亦無當事人能力可言，以該商號為營業，所生權利義務仍歸
    諸出資之個人。是獨資經營之自然人以該商號之名義為法律
    行為或訴訟行為，實際上與該自然人自為當事人之情形無異
    ，其法效意思亦歸屬於該自然人，並非該獨資商號（最高法
    院41年度台上字第1040號、42年度台抗字第12號、44年度台
    上字第271號、108年度台簡抗字第91號裁判意旨參照）。因
    此，縱使相同商號名稱為不同獨資經營之自然人所使用或先
    後繼受使用，並均以該商號之名義為法律行為，然其法律效
    果仍應歸屬於各別作成該法律行為之自然人，此與法人因具
    有獨立之權利能力，不因其代表人之更替而影響其法人格之
    同一性與連續性之情形，顯不相同。經查：承霖水電行(統
    一編號00000000)於90年12月11日核准設立登記，負責人為
    被告蔡承霖，設立地址為彰化縣○○鎮○○路00號，營業項目登
    記為水電工程，於100年6月3日歇業；後被告蔡崴翔於108年
    4月24日再於彰化縣○○鎮○○路0段000巷00號另行設立承霖水
    電行(統一編號00000000)，營業項目除水電工程外尚有電路
    工程等等情，有原告提出之經濟部商工登記公示資料在卷可
    稽(見本院卷第20頁至第21頁)，堪信為真實，依上開說明，
    相同名稱之承霖水電行，各自然人以其名義所為法律行為，
    法律效果仍應歸屬於各別自然人，是被告蔡崴翔既另行設立
    相同名稱之獨資商號，並不當然繼受蔡承霖之承霖水電行之
    資產及負債，亦屬當然。
　再按稱「借名登記」者，謂當事人約定一方將自己之財產以
    他方名義登記，而仍由自己管理、使用、處分，他方允就該
    財產為出名登記之契約，其成立側重於借名者與出名者間之
    信任關係，及出名者與該登記有關之勞務給付，具有不屬於
    法律上所定其他契約種類之勞務給付契約性質，應與委任契
    約同視，倘其內容不違反強制、禁止規定或公序良俗者，當
    賦予無名契約之法律上效力，並依民法第529 條規定，適用
    民法委任之相關規定（最高法院99年度台上字第1662號判決
    意旨參照）。又按當事人主張有利於己之事實者，就其事實
    有舉證之責任，民事訴訟法第277 條前段定有明文。而主張
    法律關係存在之當事人，須就該法律關係發生所須具備之特
    別要件，負舉證之責任。而此特別要件之具備，苟能證明間
    接事實並據此推認要件事實雖無不可，並不以直接證明者為
    限，惟此經證明之間接事實與要件事實間，須依經驗法則足
    以推認其因果關係存在者，始克當之。倘負舉證責任之一方
    所證明之間接事實，尚不足以推認要件事實，縱不負舉證責
    任之一方就其主張之事實不能證明或陳述不明、或其舉證猶
    有疵累，仍難認負舉證責任之一方已盡其舉證責任，即不得
    為其有利之認定（最高法院91年度台上字第1613號判決意旨
    參照）。另主張有借名委任關係存在事實之原告，於被告未
    自認下，須就此項利己事實證明至使法院就其存在達到確信
    之程度，始可謂已盡其依民事訴訟法第277 條前段規定之舉
    證行為責任( 最高法院103 年度台上字第1637號判決意旨參
    照)。查：①原告主張被告蔡承霖即蔡佳晉積欠原告債務未清
    償，而承霖水電行原為蔡承霖即蔡佳晉所有，於100年6月3
    日歇業，被告蔡崴翔於108年4月24日再行設立承霖水電行等
    情，業據原告提出本院101年度司促字第4799號支付命令及
    確定證明書承霖水電行商工登記資料等件在卷可稽（參本院
    卷第15至21頁），此部分事實應堪採信。原告固以被告蔡承
    霖即蔡佳晉之父生前表示蔡崴翔有重度殘障需家人照顧，是
    以被告蔡承霖即蔡佳晉欲藉借名登記將其出資額登記予被告
    蔡崴翔，以規避原告追索債權云云，然查被告蔡承霖即蔡佳
    晉與被告蔡崴翔先後成立之承霖水電行不論登記統一編號、
    設立地點、出資額、營業登記項目均有不同，且被告蔡承霖
    即蔡佳晉設立之承霖水電行迄今於商工登記資料尚呈現歇業
    狀態，尚難遽認與被告蔡崴翔成立之承霖水電行有承繼關係
    ，則原告主張之借名登記關係已難採信，原告請求代位被告
    蔡承霖即蔡佳晉辦理負責人變更及出資額返還，即屬無憑。
    ②又本院職權調取被告蔡崴翔之電子閘門財產資料，其於107
    年至109年間所得及投資收入均有收入20萬元，財產總額均
    約40萬元（為維護被告之隱私、個資，爰不就其詳予敘述，
    請參見本院卷第29頁至第47頁電子閘門財產資料），是難僅
    憑原告單方表示被告蔡崴翔需家人照顧即否認其具工作能力
    。此外，原告迄今未能提出他證以實其說，原告主張被告2
    人間有借名登記關係等情，顯未善盡舉證之責，難以逕認為
    真。
  綜上所述，原告無法舉證證明被告2 人間就承霖水電行有借
    名登記契約存在，則原告依民法第242條、第767條請求確認
    被告間就承霖水電行(統一編號00000000)負責人之借名登記
    關係存在。及被告蔡崴翔應將承霖水電行之出資額返還予被
    告蔡承霖即蔡佳晉，並淮由原告代位辦理承霖水電行負責人
    之變更登記，即無理由，應予駁回。
伍、本件事證已臻明確，兩造其餘之攻擊防禦方法及所提之證據
    ，經本院審酌後，認與判決結果不生影響，爰毋庸一一論述
    ，併此敘明。
陸、據上論結，本件原告之訴為無理由，依民事訴訟法第385條
    第1項、第78條，判決如主文。　　　
中　　華　　民　　國　　110 　年　　12　　月　　30　　日
                  民事第一庭    法　官　洪志賢
以上正本係照原本作成。
如對判決上訴，應於判決送達後20日內向本院提出上訴狀。如委
任律師提起上訴者，應一併繳納上訴審裁判費。
中　　華　　民　　國　　110 　年　　12　　月　　30　　日
                                書記官  林嘉賢